【裁判字號】    89,台上,5927
【裁判日期】    891005
【裁判案由】    違反水土保持法
【裁判全文】
最高法院刑事判決                              八十九年度台上字第五九二七號
    上  訴  人  乙○○
    選任辯護人   文
                 陳慧玲律師
                 蔡靜玫律師
    上  訴  人   甲○○
    選任辯護人   黃鴻圖律師
                 林玠民律師
右上訴人等因違反水土保持法案件，不服台灣高等法院中華民國八十七年七月十五日
第二審判決（八十七年度上訴字第二三七四號，起訴案號：台灣板橋地方法院檢察署
八十六年度偵字第六二八六、六五三一號），提起上訴，本院判決如左：
    主  文
原判決撤銷，發回台灣高等法院。
    理  由
本件原判決撤銷第一審判決，改判論處上訴人乙○○、甲○○共同在私人山坡地內，
擅自從事設置墳墓之開發，致生水土流失罪刑，固非無見。惟查：(一)按水土保持法第
三十二條第一項之罪，以「在公有或私人山坡地、公有林區或他人私有林區內未經同
意擅自墾殖、占用或從事同法第八條第一項第二款至第五款之開發、經營或使用，致
生水土流失或毀損水土保持之處理與維護設施」為要件，該條之規定雖重在山坡地或
林區之水土保持，但亦含有竊佔罪之性質，以未經土地所有權人同意，擅自墾殖、占
用或開發、經營、使用為必要，如係土地所有權人本人或經土地所有權人之同意而墾
殖、開發、經營、使用者，縱違反規定，未依水土保持技術規範實施水土保持與維護
，或未先擬具水土保持計畫，送請主管機關核定或未依核定計畫實施者，乃屬違反同
法第三十三條第一項規定，僅能科以罰鍰，除其他法律（如山坡地保育利用條例）別
有處罰之規定者外，尚不得援引水土保持法第三十二條第一項予以處罰。本件依原判
決認定之事實，上訴人乙○○係坐落台北縣林口鄉○○○段寶斗厝坑小段第八五○之
一地號山坡地之共有人，將其所分管之部分，於民國七十九年十二月間，出租予上訴
人甲○○，約定租期八年，二人並未擬定水土保持計畫，亦未經設置公墓主管機關核
准，而由甲○○自八十五年三月間起，在上開土地上設置墳墓等情，如果無訛，則上
訴人等設置墳墓之土地，既為上訴人乙○○所分管而有權使用，自與前揭條文中所謂
擅自開發、經營或使用之情形有間，原審未察，遽依該項之規定論處上訴人等罪刑，
顯非適法。(二)又按上開水土保持法第三十二條第一項之罪，以發生水土流失或毀損水
土保持之處理與維護設施，為構成要件，係屬實害犯，須已發生水土流失或毀損水土
保持之處理與維護設施之結果為必要。原判決於事實欄內固認定上訴人等之行為，已
致生水土流失；然於理由欄內竟又以本件「有造成水土流失之具體公共危險存在」，
而謂上訴人等原審選任辯護人所為「須達具體發生實害為必要」之辯解，並非可採云
云（見原判決第八頁），併有事實與理由不相適合之違誤。上訴人等上訴意旨指摘原
判決不當，為有理由，應認有發回更審之原因。
據上論結，應依刑訴訟法第三百九十七條、第四百零一條，判決如主文。
中      華      民      國    八十九    年      十      月      五      日
                              最高法院刑事第四庭
                                  審判長法官  黃  劍  青
                                        法官  劉  敬  一
                                        法官  林  增  福
                                        法官  楊  商  江
                                        法官  邵  燕  玲
      右正本證明與原本無異
                                              書  記  官
中      華      民      國    八十九    年      十      月     十二     日


司法院資訊處製作；財團法人民間司法改革基金會備份。
